臺灣臺中地方法院民事判決　98年度重訴字第579號
原　　　告　李金春
訴訟代理人　黃錦郎律師
被　　　告　黃桂祥
訴訟代理人　朱逸群律師
上列被告因背信等案件，經原告提起請求損害賠償之附帶民事訴
訟（98年度附民字第468號），經本院刑事庭裁定移送前來，本
院於100年5月13日言詞辯論終結，判決如下：
    主    文
被告應連帶給付原告新臺幣壹仟柒佰伍拾壹萬零伍佰伍拾玖元，
及自九十八年十月二十九日起至清償日止按週年利率百分之五計
算之利息。
其餘之訴駁回。
訴訟費用由被告負擔百分之六十三，餘由原告負擔。
本判決第一項，於原告以新臺幣伍佰捌拾肆萬元供擔保後，得假
執行。但被告如於假執行程序實施前以新臺幣壹仟柒佰伍拾壹萬
零伍佰伍拾玖元為原告預供擔保，得免為假執行。
原告其餘假執行之聲請駁回。
    事實及理由
壹、原告主張：
一、緣被告為訴外人黃何素蘭之夫，被告為址設台中縣大甲鎮○
    ○路146號「偉兒達股份有限公司」（下稱：偉兒達公司）
    之實際負責人，黃何素蘭為上開公司之名義負責人，訴外人
    李木榮則為偉兒達公司之總經理，均屬從事於業務之人。緣
    於民國87年8月間，李木榮邀請被告、黃何素蘭與原告參與
    偉兒達公司之發起設立，以生產製造自行車車架，原告有感
    於其同時為生產自行車車架之永久機械工業股份有限公司（
    下稱永久公司）之負責人，而不便出面投資相關業務性質之
    競業公司，遂商議由原告實際出資，再將其股份「信託登記
    」在同為出資者之訴外人許世昌名下，原告因而成為偉兒達
    公司之暗股股東。嗣偉兒達公司發起設立並歷經數次增資後
    ，原告與許世昌共同持有偉兒達公司實際股份3835股（其中
    許世昌實質占4％、1180股，原告占9％、2655股，均登記於
    許世昌名下，合計占偉兒達公司13％）。而於94年間，被告
    因與原告在大陸地區所共同經營之事業發生糾紛，被告於94
    年9月28日，在偉兒達公司內，將股份讓渡書交付予許世昌
    ，而許世昌明知被告等要求讓渡之股份雖在其名下，然實際
    為原告所有，竟與被告共同基於意圖為第三人不法利益之犯
    意聯絡，由許世昌在讓渡書上之讓渡人欄內簽名，而將許世
    昌名下所擁有但屬於原告之股數2655股予以讓渡，而為違背
    其任務之行為。嗣後則由黃何素蘭在該讓渡書之受讓人1 欄
    簽名而承受該批股份，其後黃何素蘭再於94年10月1日，將
    上述股份登記於李木榮名下。被告上述背信犯行，經提起公
    訴後，業經本院98年度易字第2997號、臺灣高等法院臺中分
    院99年度上易字第134號刑事判決有罪成立並已確定在案，
    且被告於上開刑事案件審理中均已坦認犯行。是以，被告與
    訴外人許世昌、李木榮基於共犯背信之犯意聯絡，未經原告
    同意即擅自將原告所有信託登記於許世昌名下之偉兒達公司
    股份2655股，轉讓予訴外人黃何素蘭，再輾轉讓予訴外人李
    木榮，致原告因此受有財產上之損害，故原告自得本於侵權
    行為之法律關係請求被告為損害賠償。
二、茲將本件請求賠償之項目及金額，列明如下：
(一)94年度至97年度偉兒達公司分配予股東之紅利：新台幣(下
    同)510萬6974元。
  1.偉兒達公司自91年起即均按股份比例9％分配上一年度股東
    紅利予原告，惟自上述股份轉讓後95年起至98年期間，即未
    再配發股東紅利，故此期間原告減少收入股東紅利款項之損
    害，自應由被告負賠償之責。
  2.依訴外人許世昌係按股份比例4％而獲偉兒達公司分配股東
    紅利，其所取得紅利款項95年為68萬6400元、96年為68萬
    6400 元、97年為68萬6400元、98年為21萬566元，為被告所
    不爭執，故依此換算原告應得股東紅利金額為510萬6974元
    。
(二)原告喪失偉兒達公司2655股股份之價值：2250萬元。
  1.查依訴外人許世昌於本院99年8月20日言詞辯論程序到庭具
    結證稱略以，伊出席偉兒達公司96年度股東常會時，被告所
    提出供股東查閱之公司內帳資料，記載偉兒達公司之資產淨
    值即股份益達於2億5千萬元，參諸97年至98年度自行車業景
    氣大好，故公司資產淨值應只升不降。另偉兒達公司從事生
    產碳纖維自行車架，自公司設立迄今已逾13年，所掌握之關
    鍵技術，及長年經營之品牌形象等所衍生之商業價值，亦遠
    超過上開公司資產淨值，此由偉兒達公司自90年至98年間每
    年均有豐厚股東紅利之分派即可為明證。故原告主張以2億
    5000萬元作為計算原告原有股份價值之計算基礎，應屬有理
    由。從而，以原告原有偉兒達公司9％之股份，乘以公司資
    產淨值(即股份益)2億5000萬元，被告應賠償原告股份喪失
    之損害為2250萬元。
  2.退步言之，如本院認原告系爭股份喪失之損害，尚不能以上
    述方式加以認定。惟依兩造所不爭執系爭股份價值之計算方
    式，原告此項損害至少得請求被告賠償1240萬3585元：
(1).依卷附偉兒達公司97年12月31日資產負債表之記載，其資產
    淨值為4,252萬903元。惟負債科目其中股東往來8,050萬元
    部分，經本院囑託會計師查核鑑定結果，因偉兒達公司無法
    提供相關分類帳，傳票及存摺供查核資金流程等情，而無法
    認定其真實性。被告亦已表示同意將該股東往來之數額自負
    債科目中加以剔除。另資產科目其中土地、房屋及建築部分
    ，經囑託不動產鑑價師估算鑑定該不動產於97年12月30 日
    之客觀交易價值為8742萬7000元，以此作為認定偉兒達公司
    資產部分之價值，被告亦已同意之。從而，偉兒達公司之資
    產淨值應為資產220,597,493元－負債82,779,880元後之餘
    額為1億3781萬7613元。
(2).又以原告持有偉兒達公司9%之股份，乘以公司資產淨值137,
    817,613元，被告應賠償原告系爭股份喪失之損害為12,403,
    585元等語。
三、並聲明：被告應給付原告2760萬6974元，及自起訴狀繕本送
    達翌日起至清償日止，按年息百分之五計算之利息。並願供
    擔保，請准宣告假執行。
四、對被告抗辯之陳述：被告抗辯原告就偉兒達公司暗股股份比
    例僅為5.88%，而非9%等語，並非可採：
(一)被告被判決背信罪之確定判決犯罪事實欄均已認定原告之系
    爭暗股股份比例為9%，被告對於該犯罪事實已為認罪之表示
    。
(二)原告於刑事案件偵查中所提出告證六（見原證一），為被告
    於89年間所簽立偉兒達公司之股份比例明細單，載稱原告為
    9％，許世昌為4％。
(三)刑事偵查中告證八（見原證二）為偉兒達公司91年度及92
    年度股利明細單，亦載稱原告9％，許世昌4％。
(四)刑事偵查告證九（見原證三）原告自91年2月間至94年1月底
    間，所取得各年度股利數額，與其他股東張春賢、吳榮崑、
    黃楊素蘭所取得同一期間之股利（偵查中所調閱其帳戶交易
    明細），其比例均維持相同。
(五)依刑事偵查中所調閱之偉兒達公司變更登記資料，該公司係
    於92年9月間增資，登記資本額由1200萬元變為2950萬元（
    見原證四），當時所檢附之會計師查核報告書已載稱許世昌
    於92年8月15日繳納股款2,125,000元（見原證五），對照其
    他股東之股款及此次增資金額，其比例為13％。
(六)綜上可知，原告之暗股股份比例確為9％，借名登記於許世
    昌名下，於該公司設立之初及帳面上增資後，股份比例均屬
    一致。
(七)被告主張原告之暗股股份為5.88％左右，乃係以原告原始出
    資金額與該公司目前登記資本額所計算比例，並非正確。
貳、被告則以：
一、本件原告主張之事實，固有刑事判決所認定之事實為據，惟
    原告所請求之金額則有不實：
(一)原告之暗股股份比例應為5.88%
    查偉兒達公司之資本額為2950萬元，依此計算，原告應出資
    265.5萬元始能取得9%之持股比例，然依原告於刑事程序之
    陳述，渠僅實際出資1,734,000元整。準此，則原告之實際
    股份僅應佔5.88%左右，渠主張以9%計算其股份比例，應非
    合理。
(二)股東紅利部份：
  1.原告主張依其持股比例9%計算95年至98年間偉兒達公司所發
    放之股東紅利，並依許世昌之股利95年－68萬6400元、96年
    －68萬6400元、97年－68萬6400元、98年－21萬566元推算
    云云。惟查，原告之實際股份僅應佔5.88%左右，已如前述
    ，渠主張以9%計算股利，顯非有據。
  2.次查，原告主張依許世昌所得之股利推算其股利，然許世昌
    於97年所領之96年度股利為60萬元，而非68萬6400元，是以
    原告主張以68萬6400元推算，應有錯誤。
(三)股份價值部份
    此部份原告主張以2億5000萬元作為計算偉兒達公司淨值之
    基礎云云，惟原告就其主張並未提出任何客觀證據以實其說
    ，僅以其受僱人許世昌（按許世昌為原告所經營之永久公司
    員工）之證詞謂伊於出席偉兒達公司股東會時，看到股東權
    益是2億5千萬元等語作為其佐證。然查，證人許世昌身為原
    告之受僱人，其證詞可信度已然可疑；再者，許世昌之證詞
    語焉不詳，又未提出任資料以驗證其說詞，自不能僅憑其一
    席空談即認定偉兒達公司之淨值為2億5千萬元，而應以資產
    負債表所載及本院囑託鑑定之不動產估價師及會計師之鑑定
    為依據。準此，則原告所得請求之股份價值，至多僅為偉兒
    達公司淨值137,817,613元之5.88%即8,103, 676元整，渠請
    求以2250萬元計算，應非可採等語，資為抗辯。
二、並聲明：原告之訴駁回，如受不利判決願供擔保請准宣告免
    為假執行。
參、本件經法院於100年5月13日與兩造協商整理爭點結果，爭執
    與不爭執事項如下，並以之為言詞辯論之基礎：
一、不爭執事項：
(一)原告於87年8月間參與訴外人偉兒達公司之公司發起，因原
    告為永久公司之負責人，與偉兒達公司有競爭性質，遂信託
    登記其持有偉兒達公司股份於證人許世昌名下，而為暗股股
    東。
(二)被告於刑事判決中自白原告持有偉兒達公司之股份為9%。
(三)偉兒達公司之實際經營人為被告，名義負責人為被告之妻黃
    何素蘭。
(四)兩造間因大陸共同經營之事業發生爭執，被告於94年9月28
    日在偉兒達公司內，將股份讓渡書交由證人許世昌，許世昌
    與被告明知許世昌名下之偉兒達公司公司股份13%中有9%即
    2655股為原告所有，竟共同為背信行為，由許世昌在讓渡書
    上簽名讓渡予偉兒達公司負責人黃何素蘭，其後黃何素蘭再
    於94年10月1日將系爭股份移轉登記於李木榮名下，案經檢
    察官提起公訴，經本院以98年度易字第2997號、台灣高等法
    院台中分院以99年度上易字第134號判決被告共同背信罪確
    定，科處有期徒刑8月，減為有期徒刑4月。
(五)如原告系爭股份遭被告不法侵害，其股份價值原告認如不能
    按照證人許世昌所言在股東會所看到內帳資料所示股東權益
    2億5000萬元計算時，兩造同意以97年度偉兒達公司資產負
    債表所載淨值總額減去固定資產中之土地及房屋價額加上鑑
    定人所鑑定偉兒達公司不動產之價值8742萬7000元為其資產
    ，再減去負債(負債及淨值總額-股東往來-原淨值總額)之餘
    額為偉兒達公司之資產淨值，作為計算原告如受有損害時之
    價額。
(六)偉兒達公司94年度至97年度確有核發股利，如原告得請求損
    害賠償時，其股利數額為510萬6974元。
二、爭執之事項
(一)被告上揭刑事確定判決之行為，是否侵害原告之權利？
(二)如(一)為肯定，原告所受損害為何？
  1.對於不爭執事項（六）所示之數額，是否為原告所主張得請
    求之損害賠償範圍內？
  2.偉兒達公司於97年底之資產淨值每股價值為何？原告如受有
    損害時，其股份部分之損害數額為何？
肆、法院之判斷：
一、被告上揭刑事確定判決之行為，是否侵害原告之權利？
    按因故意或過失不法侵害他人之權利者，負損害賠償責任。
    故意以背於善良風俗之方法，加損害於他人者亦同，民法第
    184條第1項定有明文。本件原告主張其持有偉兒達公司股份
    9％係信託登記於證人許世昌名下，而為暗股股東，於94年9
    月28日在偉兒達公司內，證人許世昌與被告明知系爭股份係
    屬原告信託登記於證人許世昌名下，竟未經原告同意而將之
    移轉於訴外人黃何素蘭名下，業經被告於前揭刑事偵查、審
    理中自白不諱，已如不爭執事項(一)(二)所示，復經證人許
    世昌於本院審理中到庭證述明確(卷第119頁以下參照)，核
    被告與證人許世昌所為顯係故意不法侵害原告系爭9%暗股股
    份，原告此部分主張，堪認為真實。
二、如被告確有侵害原告權利時，原告所受損害為何？
    按損害賠償，除法律另有規定或契約另有訂定外，不僅須填
    補債權人所失利益(即消極損害)，並須填補債權人所受損害
    (即積極損害)，民法第216條規定甚明(最高法院52年台上字
    第2139號判例意旨參照)。又民法第216條第1項所謂所受損
    害，即現存財產因損害事實之發生而被減少，屬於積極的損
    害。所謂所失利益，即新財產之取得，因損害事實之發生而
    受妨害，屬於消極的損害。(同院48年台上字第1934號判例
    意旨參照)。本件被告不法侵害原告持有之系爭9%暗股股份
    ，已如前述，致原告受有損害，揆諸上揭判例意旨，自得請
    求被告給付所受損害及所失利益。原告得請求被告給付之損
    害，茲分述如下：
(一)對於不爭執事項（六）所示之數額，是否為原告所主張得請
    求之損害賠償範圍內？
    按損害賠償，除法律另有規定或契約另有訂定外，應以填補
    債權人所受損害及所失利益為限。又所謂「所失利益」，必
    須依通常情形或依已定之計劃、設備或其他一切情事，可得
    預期之利益；故必須有客觀的確定性，若僅有取得利益之希
    望或可能，則無「所失利益」可言(最高法院79年度台上字
    第249號判決參照)。本件被告於94年9月28日與證人許世昌
    共同不法侵害原告對偉兒達公司系爭9%暗股股份，致原告無
    法依偉兒達公司股東之身分取得該公司94年至97年之股利數
    額為510萬6974元，已如不爭執事項(六)所示，此項股利即
    屬原告所失利益，原告請求被告給付此部分之損害，揆諸上
    揭說明，即屬有據，應予准許。被告雖辯稱，原告所受暗股
    股份之損害應為偉兒達公司股份5.88%，惟其既於刑事偵查
    、審理中自白原告持有偉兒達公司暗股股份為9%，復未能提
    出其他證據證明其刑事自白有何瑕疵，所為抗辯，不足採信
    。
(二)偉兒達公司於97年底之資產淨值每股價值為何？原告如受有
    損害時，其股份部分之損害數額為何？
    按侵權行為賠償之標準，應調查被害人實際上損害如何，以
    定其數額之多寡(最高法院19年上字第2316號、18年上字第
     2170 號判例意旨參照)。又當事人主張有利於己之事實者
    ，就其事實有舉證之責任。民事訴訟法第277條亦定有明文
    。本件原告因被告與證人許世昌之不法侵害行為其系爭9%暗
    股股份，致其系爭9%暗股股份因系爭損害事實之發生而不存
    在，已如前述，是其請求被告給付此部分之損害，於法自屬
    有據，惟應以被害人實際上損害數額為準。本件原告主張其
    對偉兒達公司系爭9%暗股股份之價值應按95年偉兒達公司股
    東會被告報告之股份益2億5000萬元換算每股價值為2250 萬
    元(計算式：250000000元*9%=2250萬元)，為被告所否認，
    並以前揭情詞置辯，就此有利於己事實，原告負有舉證之責
    。經查，原告主張偉兒達公司股份價值，係以證人許世昌證
    言為據，惟證人於本院到庭證述略以：我看到的股東權益2
    億5000萬元，係於三、四年之股東會上，看到的是95年的資
    料，所看到的並非資產負債表上之股東權益欄資料，自93
    年、94年後股東會的資料開完會後偉兒達公司會收走，開會
    資料沒有帶出等語(卷第119頁以下參照)，是僅以證人許世
    昌之證言為據，參酌證人現為原告經營之永久公司員工，復
    未提出其他補強證據，所為證言，尚難逕採。次查，兩造同
    意如不能以2億5000萬元為偉兒達公司於原告股份受不法侵
    害時之股份益時，同意依不爭執事項(五)所載方式計算原告
    受有損害時之價額，已如前述，本件偉兒達公司所有之不動
    產經囑託不動產鑑價師估算鑑定該不動產於97年12月30日之
    客觀交易價值為8742萬7,000元(計算式：土地7456萬8000元
    ＋建物1285萬9000元)，以此作為認定偉兒達公司資產部分
    之價值。從而，偉兒達公司之資產淨值應為資產220,597,
    493元【計算式：資產總額205,800,783－（97年資產負債表
    所載土地54,707,578＋建物17,922,712）＋鑑價後土地及建
    物87, 427,000】－負債82,779,880元（計算式：97年資產
    負債表所載負債及淨值總額205,800,783－股東往來80,500,
    000－原淨值總額42,520,903＝）後為137, 817,613元。是
    以，原告所受系爭9%暗股股份之損害為1240萬3585元(計算
    式：137,817,613元*9%，小數點以下四捨五入)。
(三)綜上所述，本件被告與證人許世昌明知原告持有偉兒達公司
    股份9%，並信託登記於證人許世昌名下，詎被告竟未經原告
    同意，與證人許世昌共同於94年9月28日將系爭9%股份登記
    予訴外人黃何素蘭名下，致原告受有系爭9%股份之損害，從
    而，原告依侵權行為法律關係請求被告賠償所受9%股份之積
    極損害即股份價值1240萬3585元及消極損害即未能分配之股
    利510萬6974元，合計1751萬559元及自起訴狀繕本送達翌日
    即98年10月29日起按法定利率即年息百分之五計算之利息，
    為有理由，逾此部分請求為無理由，應予駁回。
四、本件原告勝訴部分，兩造分別陳明願供擔保，聲請宣告假執
    行及免為假執行，均核無不合，爰酌定相當擔保金額分別准
    許之。至原告敗訴部分，其假執行聲請失所依據，併予駁回
    。
伍、訴訟費用負擔及假執行之依據：民事訴訟法第79條、第390
    條第2項、第392條。
中    華    民    國    100    年    5    月    27    日
                  民事第一庭    法  官  陳學德
正本係照原本作成。
如對本判決上訴，須於判決送達後20日內向本院提出上訴狀。如
委任律師提起上訴者，應一併繳納上訴審裁判費。
中    華    民    國    100    年    5    月    27    日
                                書記官  林錦源